臺灣高等法院民事判決
110年度金訴字第1號
原      告  余明芳    
訴訟代理人  楊東鎮律師
被      告  游宗燁  

            劉碧荷  


上列當事人間請求侵權行為損害賠償事件，原告提起刑事附帶民
事訴訟，經本院刑事庭裁定移送前來（109年度附民字第281號）
，並為訴之追加，本院於111年10月18日言詞辯論終結，判決如
下：
    主      文
被告游宗燁應給付原告新臺幣參拾肆萬元，及自民國109年8月2
日起至清償日止，按週年利率百分之5計算之利息。
原告其餘之訴及追加之訴駁回。
訴訟費用由原告負擔二分之一，餘由被告游宗燁負擔。
    事實及理由
壹、程序部分：
    按附帶民事訴訟，於第二審法院刑事庭裁定移送該法院民事
    庭後，其訴之追加、變更應依民事訴訟法第446條之規定為
    之（最高法院82年度台抗字第516號裁判參照）。次按，訴
    之變更或追加，非經他造同意，不得為之。但第255條第1項
    第2款至第6款情形，不在此限。訴狀送達後，原告不得將原
    訴變更或追加他訴。但請求之基礎事實同一、擴張或減縮應
    受判決事項之聲明者，不在此限。不變更訴訟標的，而補充
    或更正事實上或法律上之陳述者，非為訴之變更或追加。民
    事訴訟法第446條第1項、第255條第1項第2、3款、第256條
    分別定有明文。查原告於本院刑事庭提起附帶民事訴訟，原
    依侵權行為規定請求被告各給付新臺幣（下同）122萬元，
    及自起訴狀繕本送達翌日起算之法定遲延利息。嗣原告於本
    院審理中變更聲明請求被告連帶給付102萬元，及利息起算
    日自民國103年9月9日起算（見本院卷二第71頁），核屬減
    縮及擴張應受判決事項；並更迭其聲明及請求權基礎，最終
    主張依民法第184條第1項前段、第2項、第185條規定為上開
    請求，僅為補充或更正法律上之陳述，非為訴之變更或追加
    ，應予准許。又其另追加依民法第179條規定，備位聲明請
    求被告劉碧荷給付34萬元及自103年9月9日起至清償日止，
    按週年利率百分之5計算之利息、被告游宗燁給付68萬元及
    自105年5月6日起至清償日止，按週年利率百分之5計算之利
    息（見本院卷二第104-105、143-144頁），與原請求均係本
    於被告違反銀行法等非法吸金致原告受有損害所生爭議之同
    一基礎事實，且證據資料具有共通性與關聯性，於審理時得
    加以利用，依前開說明，核無不合，應予准許。　
貳、實體部分：
一、原告主張：被告游宗燁及被告劉碧荷（下均逕稱姓名，合稱
    為被告），自103年4月起至104年8月間與其他姓名、年籍不
    詳之UFUN集團人員，共同非法吸收資金及違反多層次傳銷正
    常之經營方式，以宣稱無投資風險，每月價值漲幅達10%以
    上，且隨會員人數及U幣單價增加，漲幅將快速提升至上百
    倍等語，招攬伊等不特定人投資U幣，致伊為交付投資款，
    於103年5月15日分別以伊及訴外人洪水池之名義匯款34萬元
    予游宗燁，復於同年9月9日交付34萬元予劉碧荷，而被告業
    經本院刑事庭以共同犯非法經營銀行業務罪，判處有期徒刑
    確定在案，爰先位主張依民法第184條第1項前段或第2項（
    違反銀行法第29條、第125條）及第185條規定，請求被告就
    伊所受上開損害共計102萬元負共同侵權行為責任；備位主
    張依民法第179條規定，請求被告分別返還其等所受不當得
    利及交付金錢後應加給之利息。並聲明：㈠先位聲明：被告
    應連帶給付原告102萬元，及自103年9月9日起至清償日止，
    按週年利率5%計算之利息；㈡備位聲明：劉碧荷應給付原告3
    4萬元，及自103年9月9日起至清償日止，按週年利率百分之
    5計算之利息；被告游宗燁應給付原告68萬元及自105年5月6
    日起至清償日止，按週年利率百分之5計算之利息。
二、被告則分別抗辯：
　㈠游宗燁部分：原告於103年5月15日匯入伊花旗銀行帳戶僅有3
    4萬元，另一筆匯款人為洪水池，與原告無關，原告提出之
    債權讓與書，洪水池為何以前未簽，迄現在才簽，令人生疑
    ？伊不知道是否是洪水池本人簽名蓋章，且債權讓與應通知
    伊等語。並答辯聲明：原告之訴駁回。
　㈡劉碧荷部分：伊係在原告之後才加入，並未與游宗燁共同侵
    害原告權利，原告匯款予游宗燁部分，與伊無涉；另原告匯
    款34萬元予伊部分，雙方業於108年4月10日以10萬元成立調
    解，伊已如數清償，且原告之請求權已罹於2年時效而消滅
    等語。並答辯聲明：原告之訴駁回。
三、兩造不爭執事項（見本院卷二第107頁，並依判決論述之必
    要調整及修正文字）：
　㈠原告於103年5月15日以匯款人為原告、洪水池名義各匯款予
    游宗燁34萬元，共68萬元，有存摺影本、匯款單可證（見本
    院卷一第265-269頁）。
　㈡原告於103年9月9日交付劉碧荷共34萬元。
　㈢原告與劉碧荷就臺灣臺北地方檢察署檢察官106年度偵字第 2
    0846、20847、20975、27837、27839、27840號起訴書附表
    所載原告投資之34萬元，於108年4月10日與原告以臺灣臺北
    地方法院108年度北司調字第489號事件成立調解，劉碧荷應
    給付原告10萬元，劉碧荷並已給付10萬元予原告，有調解筆
    錄可證（見本院卷一第73-75頁）。
　㈣被告因違反銀行法第29條之1、第29條第1項、多層次傳銷管
    理法第18條規定，經本院刑事庭以109年度金上重訴字第10
    號刑事判決判處游宗燁、劉碧荷共同犯銀行法第125條第1項
    前段之非法經營銀行業務罪，各處有期徒刑3年6月、3年2月
    ，並經最高法院110年度台上字第1905號判決駁回上訴確定
    ，有上開刑事判決可證（見本院卷一第217-263、469-471頁
    ）。
四、兩造之爭點為：㈠原告依民法第184條第1項前段、第2項（違
    反銀行法第29條、第125條）、第185條規定，請求被告連帶
    給付102萬元，及自103年9月9日起加計法定遲延利息，有無
    理由？㈡原告依民法第179條規定，請求劉碧荷、游宗燁各給
    付34萬元、68萬元，及分別自103年9月9日、105年5月6日起
    加計法定遲延利息，有無理由？
五、本院之判斷：
　㈠按違反保護他人之法律，致生損害於他人者，負賠償責任。
    但能證明其行為無過失者，不在此限。數人共同不法侵害他
    人之權利者，連帶負損害賠償責任。造意人及幫助人，視為
    共同行為人，民法第184條第2項、第185條第1項前段、第2
    項分別定有明文。是民事上之共同侵權行為，並不以共同侵
    權行為人在主觀上有犯意聯絡為必要，如在客觀上數人之不
    法行為，均為其所生損害之共同原因，即所謂行為關連共同
    ，已足以成立共同侵權行為。次按除法律另有規定者外，非
    銀行不得經營收受存款業務。該法所稱收受存款，係指向不
    特定多數人收受款項或吸收資金，並約定返還本金或給付相
    當或高於本金之行為。而以借款、收受投資、使加入為股東
    或其他名義，向多數人或不特定之人收受款項或吸收資金，
    而約定或給付與本金顯不相當之紅利、利息、股息或其他報
    酬者，以收受存款論，銀行法第29條第1項、第5條之1、第2
    9條之1分別定有明文。上開規定係為保障社會投資大眾之權
    益，及有效維護經濟金融秩序，而將此種脫法收受存款行為
    擬制規定為收受存款。故有違反銀行法而造成損害，違反銀
    行法之人均應負損害賠償責任（最高法院103年度台上字第1
    198號判決意旨參照）。另按刑事訴訟判決所認定之事實，
    固非當然有拘束民事訴訟判決之效力，但民事法院調查刑事
    訴訟原有之證據，而斟酌其結果以判斷事實之真偽，並於判
    決內記明其得心證之理由，即非法所不許（最高法院49年台
    上字第929號判決意旨參照）。
　㈡本件原告主張游宗燁及劉碧荷共同基於違反銀行法之犯意聯
    絡及行為分擔，自103年4月起至104年8月間與其他姓名、年
    籍不詳之UFUN集團人員，共同非法吸收資金及違反多層次傳
    銷正常之經營方式，以宣稱無投資風險，每月價值漲幅達10
    %以上，且隨會員人數及U幣單價增加，漲幅將快速提升至上
    百倍等語，招攬不特定人投資U幣，致原告為交付投資款，
    於103年5月15日分別以原告及訴外人洪水池之名義匯款34萬
    元予游宗燁，復於同年9月9日交付34萬元予劉碧荷，被告上
    開行為係共同犯銀行法第125條第1項前段之非法經營銀行業
    務罪之事實，有UFUN集團文宣介紹、市場計畫、投資說明、
    委託代辦申請書等文件資料、說明會與相關活動照片、劉碧
    荷提供之U幣組織圖、會員資料、出售紀錄、官方網頁資料
    及其與集團人員通信內容、劉碧荷UFUN集團名片、103年3月
    7日游宗燁重慶南路辦公室房屋租賃契約書等件可證（見105
    偵1003卷一第59至69頁、105偵1003卷二第59至134頁、106
    偵20975卷一第44至49頁、第54至56頁、第60至73頁、106偵
    20975卷二第78至131頁、106偵20975卷三第21至22頁），復
    有原告所提中國信託商業銀行股份有限公司（下稱中國信託
    銀行）仁愛分行帳號000000000000號帳戶存摺內頁、匯款單
    （見本院卷一第265-270頁）為據，並經刑事判決被告共同
    犯上開之罪，分別處有期徒刑3年6月、3年2月確定等情，有
    本院109年度金上重訴字第10號判決書及最高法院110年度台
    上字第1905號判決在卷可參（見附民卷第13頁至第59頁、本
    院卷一第469頁至第471頁），復經本院依職權調閱上開刑案
    之刑事卷宗（電子卷證）查明屬實，並為被告所不爭執，自
    堪信為真。故被告既不得經營銀行業及收受存款論之業務，
    竟與UFUN集團成員共同非法吸收資金及違反多層次傳銷正常
    之經營方式，招攬不特定人投資U幣，自足堪認被告有共同
    實施違反保護他人法律之侵權行為甚明，則原告主張被告成
    立共同侵權行為，應負損害賠償責任，即有理由。
　㈢按數人共同不法侵害他人之權利者，連帶負損害賠償責任；
    連帶債務之債權人，得對於債務人中之一人或數人或其全體
    ，同時或先後請求全部或一部之給付。債權人向連帶債務人
    中之一人免除債務，而無消滅全部債務之意思表示者，除該
    債務人應分擔之部分外，他債務人仍不免其責任，民法第18
    5條第1項、第273條、第276條第1項定有明文，而和解如包
    含債務之免除時，自有上開規定之適用。又債權人與連帶債
    務人中之一人成立和解，如無消滅其他債務人連帶賠償債務
    之意思，而其同意債權人賠償金額如超過依法應分擔額者，
    因債權人就該連帶債務人應分擔之部分，並無作何免除，對
    他債務人而言，固僅生相對之效力而無前開民法第276條第1
    項規定之適用，但其同意賠償金額如低於依法應分擔額時，
    該差額部分，即因債權人對其應分擔部分之免除而有前開條
    項規定之適用，並對他債務人發生絕對之效力（最高法院94
    年度台上字第614號、98年度台抗字第200號裁判意旨參照）
    。另按連帶債務人相互間，除法律另有規定或契約另有訂定
    外，應平均分擔義務。民法第280條前段定有明文。而關於
    共同侵權行為連帶債務人間之分擔義務，民法雖未設規定，
    然基於公平原則，及任何人均不得將基於自己過失所生之損
    害轉嫁他人承擔之基本法理，自應類推適用民法第217條關
    於與有過失之規定，依各加害行為對損害之原因力及與有過
    失之輕重程度，以定各連帶債務人應分擔之義務，始屬公允
    合理。經查：
　  ⑴就原告主張其受損害金額之部分：
　  　1.原告主張其以自己名義匯款34萬元予游宗燁及交付34萬
        元予劉碧荷之部分，業據原告提出存摺明細、匯款單（
        見本院卷一第265-267頁），並為被告所不爭執，故原
        告主張其受損害金額68萬元（計算式：34萬元+34萬元＝
        68萬元）之部分，自堪認定。
　  　2.原告雖另主張以訴外人洪水池之名義匯款34萬元予游宗
        燁之部分，已經洪水池於103年5月15日債權轉讓予原告
        ，並據其提出債權轉讓證明書為證（見本院卷二第121
        頁），然游宗燁及劉碧荷均表示不知債權轉讓證明書是
        否為洪水池親自簽名蓋章等語（見本院卷三第35頁筆錄
        ），而已經否認系爭債權轉讓證明書之形式上真正，自
        無從逕認原告主張洪水池有債權轉讓予原告之事實一節
        為真，而原告復未提出其他積極事證，證明確有前開原
        告所主張之債權轉讓之事實，則原告此部分之主張，自
        屬無據。
  　⑵被告共同犯銀行法第125條第1項前段之非法經營銀行業務
      罪，均為共同侵權行為人，業如前述，則其等依民法第18
      5條第1項規定，應就原告前開68萬元之損害，負連帶賠償
      責任，而被告共同基於違反銀行法之犯意聯絡及行為分擔
      ，自103年4月起至104年8月間與其他姓名、年籍不詳之UF
      UN集團人員，非法吸收資金及違反多層次傳銷正常之經營
      方式，招攬不特定人投資U幣，致原告為交付投資款，核
      其等彼此分工，並有犯意之聯絡，而卷內並無事證可供判
      斷其等中之哪一人是系爭集團居於擘劃、主導犯罪之地位
      ，應認其等在系爭集團中參與實施犯罪之地位，係無分軒
      輊，而均為造成原告財產受損害之共同原因，本件復查無
      法律及契約另訂之內部分擔比例，依前開說明，應認其等
      依民法第280條規定平均分擔義務而定其等內部分擔比例
      ，尚屬公平適當。準此，被告間之內部分擔額應各為34萬
      元（計算式：68萬元÷2＝34萬元）。
　  ⑶次按調解成立者，依民事訴訟法第416條第1項，第380條第
      1項規定，與確定判決有同一之效力。凡確定判決所能生
      之既判力及執行力，調解成立皆得有之，當事人不得就該
      法律關係更行起訴。而確定判決所生之既判力，除當事人
      就確定終局判決經裁判之訴訟標的法律關係，不得更行起
      訴或為相反之主張外，法院亦不得為與確定判決意旨相反
      之裁判，否則無以維持法之安定及保障當事人權利，達成
      終局性解決紛爭之目的。查原告與劉碧荷前於108年4月10
      日針對臺灣臺北地方法院檢察署檢察官106年度偵字第208
      46、20847、20975、27837、27839、27840號起訴書附表
      （刑案107年度金訴字第44號）所載原告投資之34萬元部
      分，在臺灣臺北地方法院以108年度北司調字第489號事件
      成立調解，調解內容為劉碧荷應給付原告10萬元，原告其
      餘請求拋棄，此有調解筆錄在卷可稽（見本院卷一第73-7
      5頁），而原告雖提起請求撤銷調解之訴，然經臺灣臺北
      地方法院以108年度調訴字第4號判決駁回確定在案，此有
      該案判決書存卷可參（見本院卷一第77-81頁），而劉碧
      荷亦已依調解內容匯款10萬元予原告，此亦有國泰世華商
      業銀行存款憑證在卷可稽（見本院卷一第167頁），從而
      ，上開調解已生與確定判決同一之效力，則原告依侵權行
      為法則就同一事件再向劉碧荷為請求，顯已違反上開調解
      之既判力，自為法所不許，應予駁回。
　  ⑷再依上開調解筆錄之內容，雖載有聲請人其餘請求拋棄，
      然查游宗燁並未參與調解，調解內容亦未表明原告不再對
      游宗燁請求之意，故堪認原告主張其並未免除游宗燁賠償
      責任，而無拋棄連帶債務人全部債務之意思為可採。則原
      告原得請求游宗燁與劉碧荷連帶賠償64萬元，因原告先與
      劉碧荷達成調解之金額，低於劉碧荷內部應分擔額，該差
      額即因原告對劉碧荷應分擔部分之免除而對游宗燁發生絕
      對之效力，使游宗燁就該部分差額亦同免責任，則劉碧荷
      應分擔部分既為34萬元，以原告所受損害68萬元減去對游
      宗燁生絕對效力之劉碧荷分擔額34萬元後，原告僅得再向
      游宗燁請求賠償34萬元（計算是：68萬元-34萬元＝34萬元
      ），其請求游宗燁給付逾上開數額部分，即屬無據。從而
      ，原告依民法第184條第1項前段、第2項、第185條規定，
      請求游宗燁給付34萬元之部分，為有理由，應予准許，逾
      此部分之請求則屬無據，應予駁回。
    ⑸末按遲延之債務，以支付金錢為標的者，債權人得請求依
      法定利率計算之遲延利息。應付利息之債務，其利率未經
      約定，亦無法律可據者，週年利率為百分之5。給付無確
      定期限者，債務人於債權人得請求給付時，經其催告而未
      為給付，自受催告時起，負遲延責任。其經債權人起訴而
      送達訴狀，或依督促程序送達支付命令，或為其他相類之
      行為者，與催告有同一之效力。民法第233條第1項前段、
      第203條、第229條第2項分別定有明文。本件原告請求游
      宗燁損害賠償，係以支付金錢為標的，自應於受催告時起
      ，負遲延責任，故原告併請求游宗燁給付自刑事附帶民事
      訴訟起訴狀繕本送達之翌日即109年8月2日（見附民卷第9
      頁）起至清償日止，按週年利率百分之5計算之利息，應
      予准許，逾此部分之請求，則屬無據，應予駁回。
　㈣就原告備位聲明請求部分：
　　⑴就游宗燁之部分：
      按訴之客觀預備合併，係指原告預慮其提起之訴訟無理由
      ，同時提起他訴為合併，以備先位之訴無理由時，可就備
      位之訴獲得裁判。是當事人就數項請求訂有順序，預慮先
      順序之請求無理由時，始要求就後順序之請求加以裁判，
      法院審理應受此先後位順序之拘束。於先位之訴有理由時
      ，備位之訴即毋庸裁判，必先位之訴為無理由時，法院始
      得就備位之訴為裁判。本件原告先位主張之侵權行為損害
      賠償請求權，與備位主張之不當得利請求權雖為競合關係
      ，但兩者關於消滅時效期間、得請求之標的及範圍、共同
      行為人之連帶責任等規定，並不相同，原告本於程序處分
      權行使，決定以預備合併型態排列審理順序，法院應予尊
      重。查原告請求游宗燁連帶給付102萬元及利息之部分，
      本院未否決原告主張侵權行為損害賠償債權之存在，係因
      原告所提證據無從證明業經洪水池處受讓債權，而為一部
      有理由、一部無理由之認定，已如上述，則本院既已肯認
      原告主張侵權行為損害賠償請求權，自無庸就原告追加備
      位之請求為審酌。
　　⑵就劉碧荷之部分：　
　　　查原告與劉碧荷前於108年4月10日針對原告投資34萬元之
      部分，在臺灣臺北地方法院以108年度北司調字第489號事
      件成立調解，調解內容為劉碧荷應給付原告10萬元，原告
      其餘請求拋棄，此有調解筆錄在卷可稽（見本院卷一第73
      -75頁），而原告雖提起請求撤銷調解之訴，然經臺灣臺
      北地方法院以108年度調訴字第4號判決駁回確定在案，此
      亦有該案判決書存卷可參（見本院卷一第77-81頁），均
      已如前述，則原告既已就其投資款34萬元之部分與劉碧荷
      調解成立，則其本於同一原因事實再依不當得利之法律關
      係向劉碧荷為請求，自屬無據。此外，原告復未舉證證明
      除前開投資款34萬元外，劉碧荷有其他無法律上之原因而
      受利益，致原告受有損害之情形，故其備位聲明請求劉碧
      荷給付34萬元及利息，自屬無理由，應予駁回。
六、綜上所述，原告依侵權行為之法律關係，請求游宗燁給付原
    告34萬元，及自109年8月2日起至清償日止，按週年利率百
    分之5計算之利息，為有理由，應予准許，逾此部分之請求
    ，均屬無據，應予駁回。
七、兩造其餘之攻擊或防禦方法及所用之證據，經本院斟酌後，
    均認不足以影響本判決之結果，爰不再逐一論列，附此敘明
    。　　
八、據上論結，本件原告之訴為一部有理由，一部無理由，追加
    之訴為無理由，爰依民事訴訟法第79條，判決如主文。　
中　　華　　民　　國　　111 　年　　11　　月　　1 　　日
                  民事第十一庭  
                        審判長法  官  李慈惠
                              法  官  吳燁山
                              法  官  鄭貽馨
正本係照原本作成。
不得上訴。
中　　華　　民　　國　　111 　年　　11　　月　　1 　　日
　　　　　　　　　　　　　    書記官  郭晋良